ACORDAO-COMPLETO-2369396

ACÓRDÃO 2165/2019 ATA 35/2019 - PLENÁRIO

VISTOS, relatados e discutidos estes autos de pedido de reexame interposto conjuntamente por Antônio Roberto Otoni Gomide, ex-prefeito de Anápolis/GO, e Clodoveu Reis Pereira, ex-Secretário Municipal de Desenvolvimento Urbano e Sustentável, contra o Acórdão 496/2019-TCU-Plenário, 
ACORDAM os Ministros do Tribunal de Contas da União, reunidos em sessão do Plenário, com fulcro no art. 48 da Lei 8.443, de 16 de julho de 1992, c/c o art. 286 do Regimento Interno desta Corte de Contas, e diante das razões expostas pelo Relator, em:
9.1. conhecer do pedido de reexame para, no mérito, negar-lhe provimento;
9.2. dar ciência desta deliberação aos recorrentes.

Pedidos de reexame interpostos contra acórdão que aplicou multa aos recorrentes em processo de auditoria  realizada no âmbito da FOC Transferências Voluntárias, em contrato de repasse celebrado dentro da Ação 1D73  Apoio à Política Nacional de Desenvolvimento Urbano.

Município de Anápolis/GO.

3. Recorrentes: Antônio Roberto Otoni Gomide (XXX.944.881-XX); e Clodoveu Reis Pereira (XXX.296.201-XX).

13.1. Ministros presentes: Ana Arraes (na Presidência), Walton Alencar Rodrigues, Benjamin Zymler, Augusto Nardes (Relator) e Raimundo Carreiro.
13.2. Ministros-Substitutos convocados: Augusto Sherman Cavalcanti e Marcos Bemquerer Costa.
13.3. Ministro-Substituto presente: Weder de Oliveira.

ACORDAO-COMPLETO-2385109

Acórdão 2869/2019 - Plenário

ACORDAO-COMPLETO-2410967

Acórdão de Relação 1309/2020 - Plenário

Acórdão de Relação

AUGUSTO NARDES

Ministro Vital do Rêgo.

Adoto como relatório a instrução transcrita a seguir, com os ajustes de forma que julgo pertinentes, a qual foi elaborada no âmbito da Secretaria de Recursos, e cujo encaminhamento teve a anuência do corpo diretivo da unidade técnica (peças 99 e 100) :
"INTRODUÇÃO
1. Trata-se de pedido de reexame interposto conjuntamente por Antônio Roberto Otoni Gomide e Clodoveu Reis Pereira (peça 89) contra o Acórdão 496/2019-TCU-Plenário (peça 69) , da relatoria do Ministro Vital do Rêgo.
1.1. A deliberação recorrida apresenta o seguinte teor:
9.1. rejeitar as razões de justificativa do Sr. Antônio Roberto Otoni Gomide e do Sr. Clodoveu Reis Pereira; 
9.2. aplicar ao Sr. Antônio Roberto Otoni Gomide (CPF XXX.944.881-XX) , ex-prefeito de Anápolis/GO, e ao Sr. Clodoveu Reis Pereira (CPF XXX.296.201-XX) , ex-Secretário Municipal de Desenvolvimento Urbano e Sustentável, individualmente, a multa prevista no art. 58, inciso II, da Lei 8.443/1992, no valor de R$ 5.000,00, em razão das subcontratações irregulares, à luz do art. 72 da Lei 8.666/1993, no âmbito dos Contratos 76/2010 e 85/2010, fixando-lhes o prazo de 15 (quinze) dias, a contar das notificações, para que comprovem, perante o Tribunal (art. 214, inciso III, alínea 'a', do Regimento Interno/TCU) , o recolhimento das dívidas ao Tesouro Nacional, atualizadas monetariamente desde a data deste acórdão até a data dos efetivos recolhimentos, se forem pagas após o vencimento, na forma da legislação em vigor; 
9.3. autorizar, desde logo, nos termos do art. 28, inciso II, da Lei 8.443/1992, a cobrança judicial das dívidas caso não atendidas as notificações; 
9.4. dar ciência ao Município de Anápolis/GO que: 
9.4.1. a ausência de projetos e orçamentos suficientemente detalhados para adequadamente definir o seu objeto, a exemplo do ocorrido no edital da Concorrência 7/2009, afronta o disposto no art. 40, §2º, incisos I e II, da Lei 8.666/1993, a Súmula TCU 177, bem como os Acórdãos TCU 157/2008, 2.206/2008 e 2.371/2011, todos do Plenário, entre outros; 
9.4.2. não há previsão legal para a exigência de anuência do administrador público para a realização de subcontratações, identificada no item 9.1.6 dos Contratos 76/2010 e 85/2010; 
9.4.3. o não recebimento provisório e definitivo das obras financiadas com recursos federais, a exemplo do ocorrido nas obras que eram objeto dos Contratos 76/2010 e 85/2010, afronta o art. 73 da Lei 8.666/1993; 
9.4.4. a realização de fiscalização deficiente por parte do município, a exemplo do ocorrido nas obras custeadas pelo mencionado Contrato de Repasse Siconv 743677/2010, afronta o disposto no art. 67 da Lei 8.666/93; e 
9.5. dar ciência desta deliberação à Prefeitura Municipal de Anápolis/GO, à Caixa Econômica Federal e ao Tribunal de Contas do Estado de Goiás.
HISTÓRICO
2. Trata-se de auditoria realizada pela Secretaria de Controle Externo no Estado de Goiás (Secex-GO) , no Contrato de Repasse Siconv 743677/2010, celebrado pelo Ministério das Cidades, tendo como interveniente a Caixa Econômica Federal, com o Município de Anápolis/GO, pelo valor de R$ 5.149.583,33, dentro da Ação 1D73 - Apoio à Política Nacional de Desenvolvimento Urbano. 
2.1 O trabalho faz parte da Fiscalização de Orientação Centralizada em Transferências Voluntárias (FOC TV) que tem como objetivo avaliar aspectos de formulação, implementação e monitoramento de resultados dessa política pública de transferências de recursos da União a municípios e estados.
2.2. Em decorrência dos trabalhos de auditoria, a Secex-GO, em relatório acostado à peça 30, item 164, apontou as seguintes falhas relativas às licitações e contratações efetuadas pelos gestores do ente municipal:
a) no processo licitatório e de contratação das obras custeadas pelo contrato de repasse, relativas à subcontratação irregular de todo o objeto; 
b) no aproveitamento indevido de licitação pretérita; 
c) relativas à ausência de projetos e orçamentos suficientemente detalhados para adequadamente definir o seu objeto; e 
d) relativas à ausência de formalização da extinção dos contratos de execução das obras. 
2.3. Proposta pela Unidade Técnica a realização de audiência do então Prefeito Municipal e do então Secretário Municipal de Desenvolvimento Urbano e Sustentável (peça 30) , signatários dos termos de subcontratação, esta Corte, mediante o Acórdão 1515/2018-TCU-Plenário (peça 36) , acatou a proposta de audiência para que os responsáveis apresentassem razões de justificativa quanto aos indícios de subcontratações irregulares, à luz do art. 72 da Lei 8.666/1993, no âmbito dos Contratos 76/2010 e 85/2010, levando-se em consideração que:
a) eram vedadas pelo edital da Concorrência 7/2009; 
b) referiram-se ao total do saldo remanescente dos referidos contratos e incluíram todos os itens licitados/contratados por meio daquela concorrência, configurando subcontratação total vedada pela Lei de Licitações; 
c) não tinham o respaldo de parecer/estudo que demonstrasse a excepcionalidade do caso específico e justificasse a necessidade de realizá-las. 
2.4. Apresentadas as razões de justificativa (peças 58 e 62) , a Unidade Técnica lançou a instrução de peça 63 propondo a rejeição das defesas apresentadas e a aplicação da multa prevista no art. 58, inciso II, da Lei 8.443/1992, tendo o Tribunal, acompanhando o Voto do Relator a quo, no qual a citada instrução foi acatada e utilizada como razões de decidir, proferiu o acórdão recorrido.
EXAME DE ADMISSIBILIDADE
3. Reitera-se o exame preliminar de admissibilidade (peça 90) , ratificado à peça 93 pelo relator, Exmo. Ministro Augusto Nardes, que concluiu pelo conhecimento do recurso, eis que preenchidos os requisitos processuais aplicáveis à espécie, suspendendo-se os efeitos dos itens 9.2 e 9.3 do Acórdão 496/2019-TCU-Plenário.
EXAME TÉCNICO
4. Delimitação do recurso.
4.1. Constitui objeto do recurso examinar as seguintes questões:
a) se o edital da licitação permitiu a subcontratação; e
b) se a subcontratação foi total ou parcial.
5. Possibilidade de subcontratação.
5.1. Em relação à vedação editalícia à subcontratação das obras contratadas (item 5.1.2 do edital veda a subcontratação, cessão ou transferência do objeto do contrato, sob pena de rescisão) , contrapõem os responsáveis o fato de que o item 16.1.3 do mesmo documento prevê que a rescisão do contrato ocorreria caso a empresa contratada transferisse no todo, ou em parte, o contrato sem a expressa anuência da contratante.
5.2. Assim, sendo o edital a norma interna do certame, estaria prevista a subcontratação realizada, desde que fosse atendida a condicionante referente à autorização da administração pública. Tal entendimento teria sido corroborado pelo parecer 1.456/2011, lavrado pela procuradoria do município, bem como pelo Acórdão 5532/2010-TCU-Primeira Câmara, da relatoria do Ministro Augusto Nardes.
5.3. Segundo interpretação apresentada pelos responsáveis sobre o referido julgado, não seria necessário haver autorização editalícia para que fosse lícita a subcontratação, bastando que tal medida não fosse expressamente vedada pela norma interna da licitação.
Análise
5.4. Não assiste razão aos recorrentes. Ocorre que o item 5.1.2 do edital contém norma expressa no sentido de vedar a subcontratação, estando assim redigida (peça 17) :
5. DO CONTRATO E PRAZO DE VIGÊNCIA
5.1. A contratação decorrente desta licitação para execução dos serviços será formalizada mediante assinatura de termo de contrato, cuja respectiva minuta constitui o Anexo VI do Edital.
 (...) 
5.1.2. A CONTRATADA não poderá subcontratar, ceder ou transferir o objeto do Contrato, no todo ou em parte, a terceiros, sob pena de rescisão;
5.5. Não obstante a norma prevista no item 6.1.3 do edital estabeleça que é motivo para a rescisão contratual a subcontratação sem expressa anuência do ente municipal, não há razões para se entender que esta última cláusula estabeleça exceções às regras contidas naquele outro item já citado.
5.6. Isso porque, ao se vedar a subcontratação, sem condicionantes, o item 5.1.2 do edital de licitação, da forma como foi redigido, pressupõe a negativa antecipada da Administração Pública à cessão ou transferência de seu objeto a terceiros.
5.7. Caso o objetivo da Administração Pública fosse permitir a subcontratação, condicionada à sua autorização, deveriam eventuais exceções às normas da cláusula 5.1.2 estarem nela descritas, ao contrário do que defendem os recorrentes.
5.8. Analisando o mesmo argumento na fase processual anterior o Relator a quo, concordando com os pareceres uniformes da Unidade Técnica e sendo seguido, de forma unânime, pelo Colegiado Pleno deste Tribunal, assim se manifestou:
16. Os dois responsáveis argumentaram que o item 16.1.3 do edital permitiria a subcontratação ao prever que 'a rescisão do contrato ocorreria caso a empresa contratada transferisse no todo, ou em parte, o contrato sem a expressa anuência da contratante'. Contudo, entendo que a leitura do item não permite essa conclusão. Pelo contrário, cabe razão à Secex-GO quando afirma que: 
'A possibilidade de subcontratação condicionada à prévia aprovação, pelo órgão contratante, das empresas a serem subcontratadas pela vencedora da licitação é ilegal e indevida, visto que não encontra amparo na legislação e transfere ao contratante, em parte, a responsabilidade pela escolha de empresas subcontratadas.'
5.9. Dessa forma, não merece prosperar o argumento apresentado.
6. Subcontratação total ou parcial.
6.1. Em relação à possibilidade de que a subcontratação tenha sido total, argumentam os recorrentes que apenas parte dos objetos adjudicados teriam sido subcontratados, pois parte das obras já haviam sido executadas pelas contratadas. Desse modo, o simples fato de a subcontratação ter ocorrido um ano após a assinatura dos contratos comprovaria que não houve subcontratação total, mas apenas parcial.
6.2. No entendimento dos recorrentes o art. 72 da Lei 8666/1993, ao prever que 'o contratado (...) poderá subcontratar partes da obra, serviço ou fornecimento, até o limite admitido, em cada caso, pela administração', respaldaria o entendimento de que, havendo anuência da prefeitura municipal e tendo parte da obra sido realizada, não haveria ilegalidade na subcontratação realizada.
Análise
6.3. Novamente a interpretação dada pelos recorrentes às normas que regem a licitação não pode ser acatada por este Tribunal. A possibilidade de subcontratação prevista no art. 72 da Lei de Licitações e Contratos não se aplica a percentuais do objeto contratado, de modo que pudesse ser transferido a terceiros todos os itens contratados desde que uma parcela deles houvesse sido executada.
6.4. A leitura que se tem de tal norma, segundo a jurisprudência pacífica deste Tribunal, é a de que, caso não houvesse expressa vedação à subcontratação, o que já se demonstrou não ser o caso ora tratado, poderia a Administração Pública autorizar que a contratada transferisse a terceiros a execução de parte específica do objeto.
6.5. Tal intepretação se coaduna com a norma expressa do art. 72 da Lei 8.666/1993 que dispõe que 'O contratado, na execução do contrato, sem prejuízo das responsabilidades contratuais e legais, poderá subcontratar partes da obra, serviço ou fornecimento, até o limite admitido, em cada caso, pela Administração'. (grifos acrescidos) 
6.6. Admitir a tese defendida pelos recorrentes permitiria aos contratados da Administração Pública, por exemplo, executar 1% das obras contratadas e, após essa mínima prestação direta dos serviços, transferir a outras empresas a execução dos serviços, o que, a toda evidência, não deve ser aceito, sob pena de se permitir a violação ao dever de licitar, a possibilidade de afronta aos princípios da impessoalidade, da moralidade dentre toda sorte de ilicitudes que poderiam ser praticadas.
6.7. Ademais, reforçam as razões para não se acatar o argumento trazido pelos recorrentes a análise empreendida pela Unidade Técnica responsável pelo exame inicial dos presentes autos na instrução acostada à peça 63:
35.Quanto aos argumentos apresentados, de que a subcontratação teria sido apenas parcial, não merecem prosperar os argumentos apresentados pelos responsáveis, uma vez que, conforme registrado no relatório de fiscalização (peça 30) , as medições realizadas nas obras executadas pela empresa subcontratada incluem todos os itens previstos na licitação e nos contratos celebrados com as vencedoras do certame: 1.0 - Serviços preliminares; 2.0 - Terraplanagem; 3.0 - Pavimentação Asfáltica; 4.0 - Galeria de Águas Pluviais; e 5.0 - Sinalização (peça 17, p. 45 e 47, e peça 24, p. 1- 29) . 
36.Não é possível, assim, considerar parcial uma subcontratação que inclui todos os itens previstos na licitação realizada. Tampouco é possível, neste contexto, afirmar que a subcontratação tenha tratado especificamente de itens da licitação cuja execução demandaria conhecimentos ou equipamentos especializados. 
6.8. No mesmo sentido pode-se citar, como interpretação correta da norma legal que permite a subcontratação, o que consta da própria peça recursal em sua página 6, quando os recorrentes afirmam que: 'A ideia de subcontratação é permitir que terceiros executem serviços mais especializados mediante a contratação destes, por sua responsabilidade'
6.9. Por fim, cabe esclarecer aos recorrentes que se as empresas contratadas não estavam executando a contento os serviços ajustados, como afirmam em suas razões recursais, a norma legal a incidir não seria o art. 72 da Lei 8.666/1993, mas a seguinte:
Art. 24.  É dispensável a licitação:
 (...) 
XI - na contratação de remanescente de obra, serviço ou fornecimento, em consequência de rescisão contratual, desde que atendida a ordem de classificação da licitação anterior e aceitas as mesmas condições oferecidas pelo licitante vencedor, inclusive quanto ao preço, devidamente corrigido;
6.10. Isso porque, não estando as contratadas executando os serviços 'a contento' como afirmam os recorrentes, seria o caso de rescisão dos contratos por elas firmados com o Poder Público.
6.11. Quanto ao posicionamento do Tribunal de Contas dos Municípios do Estado de Goiás trazido pelos recorrentes, a questão foi devidamente enfrentada na fase processual anterior e não há razões para alterar o posicionamento já adotado por esta Corte, fundamentando a rejeição do argumento o seguinte trecho do Voto condutor do acórdão recorrido:
21. Quanto ao citado julgado do Tribunal de Contas dos Municípios de Goiás (TCM-GO) que daria respaldo às subcontratações, esclareço que a decisão mencionada não trata do caso específico, não autoriza a subcontratação total de obras e, de toda sorte, não vincularia a decisão do TCU. 
CONCLUSÃO
7. Da análise anterior conclui-se que:
a) o edital da licitação expressamente vedou a possibilidade de subcontratação; e
b) a subcontratação efetivada pelos recorrentes foi total.
7.1. Dessa forma, deve ser negado provimento ao pedido de reexame interposto e mantido, em seus exatos termos, o acórdão vergastado.
PROPOSTA DE ENCAMINHAMENTO
8. Ante o exposto, submete-se à consideração superior a presente análise do pedido de reexame interposto por Antônio Roberto Otoni Gomide e Clodoveu Reis Pereira contra o Acórdão 496/2019-TCU-Plenário, propondo-se, com fundamento no art. 48 da Lei 8.443/1992:
a) conhecer do recurso e, no mérito, negar-lhe provimento;
b) comunicar o teor da decisão que vier a ser proferida aos recorrentes e aos demais interessados."
É o relatório.

Colemar Jose de Moura Filho (18.500/OAB-GO) e outros, representando Clodoveu Reis Pereira.

Não atuou.

RELATÓRIO DE AUDITORIA. CONTRATO DE REPASSE. OBRAS DE PAVIMENTAÇÃO. SUBCONTRATAÇÃO IRREGULAR. MULTA. PEDIDO DE REEXAME. CONHECIMENTO. PROVIMENTO NEGADO. COMUNICAÇÕES.

RELATÓRIO DE AUDITORIA (RA)

Secretaria de Recursos (SERUR).

Presentes os requisitos de admissibilidade do art. 48 da Lei 8443/1992 e dos arts. 285 e 286, parágrafo único, do Regimento Interno do TCU, ratifico o despacho à peça 93 para conhecer deste pedido de reexame interposto conjuntamente por Antônio Roberto Otoni Gomide, ex-prefeito de Anápolis/GO, e Clodoveu Reis Pereira, ex-Secretário Municipal de Desenvolvimento Urbano e Sustentável, contra o Acórdão 496/2019-TCU-Plenário, de relatoria do eminente ministro Vital do Rêgo.
2.	Por meio do referido decisum, este Tribunal, ao apreciar processo de auditoria no Contrato de Repasse Siconv 743677/2010, celebrado pelo Ministério das Cidades com o Município de Anápolis/GO, pelo valor de R$ 5.149.583,33, aplicou aos responsáveis a multa prevista no art. 58, inciso II, da Lei 8.443/1992, no valor de R$ 5.000,00, em razão das subcontratações irregulares, à luz do art. 72 da Lei 8.666/1993, no âmbito dos Contratos 76/2010 e 85/2010
3.	Irresignados, os ex-gestores municipais interpuseram a presente peça recursal, alegando, em síntese, que o edital permitia a subcontratação, condicionada, apenas, à autorização da Administração Pública, e que a subcontratação teria sido parcial e não total.
4.	O exame empreendido pela Secretaria de Recursos (Serur) , transcrito no relatório precedente, abordou com propriedade os argumentos apresentados pelo recorrente e concluiu pela sua rejeição, razão pela qual propôs conhecer do recurso interposto e negar-lhe provimento. 	
5.	Resumidos os fatos, manifesto minha concordância com encaminhamento proposto pela Serur e acolho suas análises, fundamentos e conclusões como razões de decidir.
6.	De fato, conforme exposto no relatório precedente, o subitem 5.1.2 do edital vedava expressamente a subcontratação, não havendo como extrair do subitem 6.1.3 do mesmo documento a interpretação que querem dar a ele os recorrentes, para justificar a subcontratação realizada. Não se aplica, assim, o precedente jurisprudencial trazido nas alegações recursais, vez que no âmbito do Acórdão 5532/2010-TCU-Primeira Câmara, de minha relatoria, ficou claro que, havendo tal vedação, a subcontratação não seria admitida.
7.	Nesse sentido, corrobora-se nesta fase recursal o entendimento manifestado pelo relator a quo, que, no voto condutor da decisão recorrida, aduziu ser a possibilidade de subcontratação ilegal e indevida, visto que não encontra amparo na legislação e transfere ao contratante, em parte, a responsabilidade pela escolha de empresas subcontratadas.
8.	A tese de subcontratação apenas parcial, e não total, apresentada pelos recorrentes, também não prospera. Conforme analisado pela Serur, não se pode considerar parcial uma subcontratação que inclui todos os itens previstos na licitação realizada. Também não é possível afirmar que a subcontratação tenha tratado especificamente de itens da licitação cuja execução demandaria conhecimentos ou equipamentos especializados.
Ante o exposto, VOTO por que este Tribunal adote a minuta de acórdão que trago à apreciação.
TCU, Sala das Sessões Ministro Luciano Brandão Alves de Souza, em 11 de setembro de 2019.
Ministro JOÃO AUGUSTO RIBEIRO NARDES 
Relator